【裁判字號】    92,訴更,4
【裁判日期】    920828
【裁判案由】    給付票據止付保留款
【裁判全文】
臺灣板橋地方法院民事判決  九十二年度訴更字第四號
    原      告  乙○○
    訴訟代理人  陳建榮律師
    被      告  彰化商業銀行三重埔分行
    法定代理人  甲○○
    訴訟代理人  丙○○
右當事人間給付票據止付保留款事件，原告對於中華民國九十一年十月十四日本院九
十一年度訴字第二一六九號第一審判決提起上訴，經台灣高等法院發回更審，本院判
決如左：
    主    文
原告之訴及假執行之聲請均駁回。
訴訟費用由原告負擔。
    事    實
甲、原告方面：
一、聲明：求為判決：
（一）被告應給付原告新台幣（下同）八十萬七千五百元暨自民國九十一年八月九日
      起至清償日止，按週年利率百分之五計算之利息。
（二）願供擔保請准宣告假執行。
二、陳述：
（一）緣原告持有訴外人即票據債務人東方鈕釦興業股份有限公司（以下簡稱東方公
      司）所簽發，被告為付款人，發票日分別為九十年四月二十日、九十年六月一
      日，票面金額依序為三十八萬二千五百元、四十二萬五千元、票號ＰＡ000
      0000號、ＰＡ0000000號之支票二紙（金額總計為八十萬七千五百
      元；以下簡稱系爭支票），詎屆期經原告提示，竟皆因東方公司掛失止付並辦
      理票據遺失公示催告，而經被告以該事由拒絕付款，且依法將票載金額留存。
      嗣經原告在公示催告期間內申報權利而終結前開公示催告程序，其後並獲票據
      債務人東方公司應如數給付上開二紙票據金額之確定判決（台灣板橋地方法院
      三重簡易庭九十年度重簡字第八八四號判決），票據債務人東方公司之止付通
      知乃確定失其效力，原告執該票據屆期所為提示亦回復合法有效，債務人為辦
      理止付之而由付款人留存之票據金額，依票據法施行細則第五條第五項之規定
      ，已得行支付，原告爰依票據法第一百四十三條規定，直接請求被告給付如訴
      之聲明第一項所示之金額。
（二）前揭票據債務人公示催告程序經原告申報權利，債務人請求終結公示催告程序
      ，並至今未聲請除權判決，原止付命令失其效力。止付命令失效後，原告有依
      票據法第一百四十三條直接請求被告給付之權利，且依票據法第十八條、票據
      施行細則第七條、票據掛失止付處理準則第十三條之規定，付款人應恢復付款
      。是以，原告於九十一年九月九日起訴請求，但被告恢復付款責任後迄今仍未
      支付，應令其負遲延責任，原告乃請求自被告知悉止付命令失效時，亦即原告
      獲得對於票據債務人之確定判決並聲請強制執行命令送達於被告之翌日起算遲
      延責任。而本件訴訟標的為票據法第一百四十三條之直接請求被告給付之權，
      至於強制執行法第一百二十條之規定並非訴訟標的，票據法施行細則第五條動
      用止付保留款之規定則為本件請求之前提要件。
（三）按「付款人於發票人之存款或信用契約所約定之數足敷支付支票金額時，應負
      支付之責，票據法第一百四十三條前段定有明文。支票執票人依此規定，對付
      款人享有直接請求權，此一權利並非票據上之權利，亦與對發票人之追索權性
      質不同，支票執票人向付款人提示付款，如合於票據法第一百四十三條前段之
      規定，付款人無正當理由不為付款者，應對執票人負債務不履行責任，執票人
      就該權利之行使，適用民法第一百二十五條規定之十五年消滅時效，在上開時
      效期間內，縱使對於發票人之追索權已罹時效，執票人仍非不得請求付款人支
      付支票金額」，最高法院六十七年二月二十一日六十七年度第二次民事庭庭推
      總會決議意旨參照。又「若執票人已於發票日起一年內提示，僅因付款人受止
      付通知而未付款者，一旦止付通知嗣後失效，或經證明非由票據權利人所為止
      付而不合法時，付款人即喪失拒絕付款之正當理由，而應本於執票人先前合法
      之提示付款，此時執票人為請求付款，固應提出相關文件，證明止付通知失效
      或不合法之事實，並再行提示支票，惟執票人先前合法提示既在支票發行一年
      內，付款人即不得拒絕付款」，台灣高等法院九十年度上更字第一七六號判決
      亦可資參照。查本件系爭票據之止付命令既失其效力，原告本於票據法第一百
      四十三條之規定，自有請求被告直接給付之權利，此項起訴雖於強制執行法第
      一百二十條所定之場合下提起，但原告既對被告有直接請求之權，強制執行法
      復未限定起訴之種類，以被告為對象起訴請求，同時具備獨立起訴之要件，於
      當事人間利益與事件解決均有經濟，原告對於被告有合法請求權存在，是原告
      之訴非無理由。
三、證據：提出台灣高等法院九十年度上更字第一七六號民事判決、本院民事執行處
          九十一年度民執星字第一五八五○號執行命令與送達被告證書（以上均影
          本）各乙份為證，並聲請調閱本院九十年度催字第一六六八號、九十年度
          催字第一二三八號公示催告事件卷宗。
乙、被告方面：
一、聲明：求為判決：
（一）請求駁回原告之訴。
（二）如為不利於被告之判決，被告願供擔保，請准免為假執行。
二、陳述：
（一）原告主張之訴訟標的為票據法第一百四十三條之直接訴權，惟原告並不具備行
      使直接訴權之要件。
  １、依票據法第一百四十三條規定，行使直接訴權須該當下列之要件：
    (1)、須執票人於票據法第一三○條所定之提示期限內為付款之提示而被拒絕。
    (2)、須付款人無正當理由拒絕付款。若付款銀行具有正當理由而拒絕付款，縱執
        票人具備上述「執票人於票據法第一百三十條所定之提示期限內為付款之提
        示而被拒絕」之要件，執票人亦不得行使直接訴權，而所謂付款銀行具有正
        當理由，係指下述情形：
    、發票人已撤銷付款委託。
    、支票發行已滿一年。
    、發票人經拒絕往來。
    、發票人與付款銀行之支票存款契約已終止。
    、支票經止付之通知者。
    、具其他中央銀行管理票據交換業務辦法所定之退票理由者。
  ２、被告對原告提示之支票予以退票具有正當理由，原告尚不得行使直接訴權：
      被告對原告提示請求付款之支票予以退票，係因發票人東方公司就該支票為掛
      失止付，被告遂以止付為由退票，亦即被告所為之退票係具前揭「支票經止付
      之通知者」之正當理由，被告之不付款既具正當理由，原告自無從取得直接訴
      權。另雖原告於遭退票後，依法於公示催告程序中申報權利，然其所行使之權
      利均為票據權利，縱其後東方公司所為之掛失止付如原告所稱經確定為不合法
      或失其效力，然被告前所為之合法退票行為亦不因此而變為不合法。蓋就支票
      之法律關係而言，付款人並非票據債務人，付款人對自稱票據權利人所為之掛
      失止付本不負認定之責，故原告自不得於遭被告以止付為由退票，且依法向發
      票人行使追索權勝訴確定後，反指被告前所為之合法退票為無正當理由，而訴
      請被告給付票款，此非但陷於邏輯上之循環論斷，更將票據權利之追索權與非
      屬票據權利之直接訴權混為一談，實不足採。
（二）本案事實與原告所舉台灣高等法院九十年度上更字第一七六號之裁判事實顯不
      相同。
  １、按台灣高等法院九十年度上更字第一七六號之裁判事實，係執票人提示票據後
      ，付款人以掛失止付為由退票，執票人於經法院確定判決確認其為票據權利人
      後再行提示票據，付款人以支票發行滿一年為由退票，執票人遂依票據法第一
      百四十三條規定訴請付款人給付票款，台灣高等法院遂認為付款人對執票人之
      再行提示票據，不得以支票發行滿一年為由退票。
  ２、惟本案原告提示之支票於遭被告以止付之理由退票後，雖有依法申報權利，並
      對票據債務人東方公司取得勝訴之確定判決，然原告並未再行提示票據請求付
      款，亦即原告所舉案例，執票人遭付款人二次退票之理由，一為掛失止付，一
      為支票發行滿一年，而本案被告對執票人僅以掛失止付為由退票一次，二案事
      實截然不同。況依前開判決，台灣高等法院明確表示付款人對執票人再行提示
      所為之退票為無正當理由，執票人因此而取得對付款人之直接訴權，然本案執
      票人並未於法院確認其為票據權利人後重新提示請求付款，其自不該當行使直
      接訴權之要件，故原告之訴顯無理由。
  ３、另本件票據債務人東方公司辦理掛失止付後，被告雖依法提存止付保留款以備
      付，然該止付保留款性質上仍屬東方公司之存款，且原告對之並無法律上之優
      先權或專屬權，因此，在掛失止付失其效力前，東方公司之其他債權人仍得對
      該止付保留款予以強制執行，於此原告僅得於強制執行中參與分配以受償，如
      原告未參與分配，則僅能就東方公司之其他財產為強制執行，斷無主張被告須
      依票據法第一百四十三條規定付款之理，否則如該止付保留款遭東方公司之其
      他債權人強制執行，且其後該止付經法院認定為不合法而失其效力，被告仍須
      對原告負票據法第一百四十三條規定之付款責任，顯將付款人視為票據債務人
      ，此非但有違票據法理，更嚴重侵害付款人之權益。況依前司法行政部六十三
      年六月七日臺（）函民字第○四七五○號函之意旨，債權人對止付保留款為
      強制執行時，縱係止付人亦僅得向執行法院聲明參與分配，並不能排除其他債
      權，故原告前對發票人聲請強制執行程序中，被告並未異議排除原告之債權，
      僅另聲請併案執行以待分配，原告認其為止付保留款之唯一債權人，欲排除被
      告之債權，顯與上開函文意旨不符。
  ４、綜上所述，原告尚不具備行使直接訴權之要件，其訴顯欠缺權利保護要件，祈
      請鈞院迅予駁回原告之訴。
三、證據：提出彰化商業銀行人事派令、林春鏞律師著票據喪失與救濟問題解析、票
          據掛失止付處理準則、前司法行政部（６３）台函民字第○四七五○號函
          （以上均影本）各乙份為證。
丙、本院依職權調閱本院九十一年度民執星字第一五八五○號、本院九十年度催字第
    一六六八號、九十年度催字第一二三八號公示催告事件卷宗。
    理      由
一、本件被告彰化商業銀行三重埔分行法定代理人陳庚金於九十二年六月二十四日變
    更由甲○○接任，有彰化商業銀行彰人一字第六八○六號總行令影本一紙在卷可
    憑，業據甲○○具狀為承受訴訟之聲明，核無不合，首先敘明。
二、本件原告主張：其持有訴外人東方公司所簽發，以被告為付款人，發票日分別為
    九十年四月二十日、九十年六月一日，票面金額依序為三十八萬二千五百元、四
    十二萬五千元、票號ＰＡ0000000號、ＰＡ0000000號之支票二紙
    （金額總計為八十萬七千五百元），詎該二紙支票屆期經提示，竟分別因東方公
    司為掛失止付而遭退票。嗣經原告於東方公司聲請公示催告程序中申報權利，並
    對東方公司取得給付上開票款之勝訴確定判決，東方公司前之止付即確定失其效
    力，被告應本於原告先前合法所為之提示付款，爰依票據法第一百四十三條規定
    ，求為判決如訴之聲明所示。
三、被告則以：伊之前對原告提示請求付款之支票予以退票，係因發票人東方公司就
    該支票為掛失止付，被告以止付為由退票，具有正當理由，原告並不具備票據法
    第一百四十三條行使直接訴權之要件。嗣原告雖於遭退票後，於法院公示催告程
    序中申報權利，然其所行使之權利均為票據權利，縱其後東方公司所為之掛失止
    付如原告所稱經確定為不合法或失其效力，然被告前所為之合法退票行為亦不因
    此而變為不合法。蓋就支票之法律關係而言，付款人並非票據債務人，付款人對
    自稱票據權利人所為之掛失止付本不負認定之責，故原告自不得於遭被告以止付
    為由退票，且依法向發票人行使追索權勝訴確定後，反指被告前所為之合法退票
    為無正當理由，而訴請被告給付票款。再被告並非票據債務人，原告於法院確認
    其為票據權利人後，復未向被告重新提示系爭支票請求付款，其自不該當前述行
    使直接訴權之要件，所訴顯無理由云云，資為抗辯。
四、查原告執有東方公司簽發、以被告為付款人、發票日分別為九十年四月二十日、
    九十年六月一日，票面金額依序為三十八萬二千五百元、四十二萬五千元、票號
    ＰＡ0000000號、ＰＡ0000000號之支票二紙（金額總計為八十萬
    七千五百元），屆期經原告提示，皆因訴外人即票據債務人東方公司通知掛失止
    付而遭退票。又東方公司於止付後聲請公示催告，分別經本院以九十年度催字第
    一六六八號、一二三八號准為公示催告，為原告在申報期間內申報權利，進而並
    以東方公司為被告，訴請給付票款，經本院三重簡易庭以九十年度重簡字第八八
    四號民事判決原告勝訴，於九十一年六月八日確定在案。原告旋且提出該上開民
    事判決暨確定證明書，請求東方公司支付票款，並就東方公司前開止付保留款為
    強制執行；經本院就該款於九十一年八月二日發扣押命令，禁止債務人東方公司
    收取對第三人即被告之債權或為其他處分，第三人即被告亦不得對債務人即東方
    公司清償。另被告公司總行即彰化商業銀行股份有限公司及訴外人呂建輝就該票
    據止付保留款，分別於九十一年八月十二日、十一月四日具狀聲請併案執行等事
    實，有原告提出之支票及退票理由單、本院三重簡易庭九十年度重簡字第八八四
    號民事判決及確定證明書、本院及十一年度民執星字第一五八五○號執行命令、
    民事併案執行聲請狀等件影本（見本院前審卷第八至一五頁、一七頁）在卷足稽
    ，並經本院調取本院九十年度催字第一六六八號、一二三八號公示催告聲請卷、
    本院九十一年度執字第一五八五○、二五二三四號清償票款、九十一年度執字第
    一八○二六號清償債務民事執行卷核閱確實，復為兩造所不爭，自足認為真實。
五、按付款人於發票人之存款或信用契約所約定之數足敷支付支票金額時，應負支付
    之責，票據法第一百四十三條前段定有明文。又支票執票人依此規定，對付款人
    享有直接請求權，此一權利並非票據上之權利，亦與對發票人之追索權性質不同
    ，支票執票人向付款人提示付款，如合於票據法第一百四十三條前段之規定，付
    款人無正當理由（例如：票據法第一百二十八條對發票日前為付款之提示而拒絕
    付款、第一百三十九條對不具資格者之提示而拒絕付款、第十八條止付之票據、
    中央銀行管理票據交換業務辦法第三十一條第一項各款所列退票理由、及支票存
    款往來契約限制付款人付款之事由等），不為付款者，應對執票人負債務不履行
    責任，固有最高法院於六十七年二月二十一日六十七年度第二次民事庭庭推總會
    固有決議意旨可資參照。惟承前所述，原告前於票載發票日提示系爭支票，經被
    告以發票人掛失止付為由，拒絕給付系爭票款，係屬有正當理由，縱嗣後原止付
    之通知失其效力，然票據法第一百四十三條既非屬追索權，而係執票人對付款人
    之獨立請求權，則被告原先拒絕付款之正當性自不因發票人之止付通知其後失其
    效力而遭否定。換言之，被告銀行對於通知掛失止付之理由，本不負認定之責，
    伊前之拒絕給付既有正當理由，自不能認伊於止付通知失其效力時即當然溯及從
    提示日起即對執票人之原告負遲延責任。是執票人之原告於發票人掛失止付之通
    知失其效力時，仍需再度向原告提示系爭支票，必被告於已無正當理由拒絕付款
    之情形下，始得課渠以遲延責任甚明。
六、次按票據權利人為止付之通知後，付款人應將止付之金額留存 (轉撥入止付保留
    款專戶備付) ，非依票據法第十九條第二項之規定，或經占有票據之人及止付人
    之同意，不得支付或由發票人另行動用，為票據法施行細則第五條第五項所明定
    。雖該止付保留款非經占有票據之人及止付人之同意，不得支付或由發票人另行
    動用，然所謂「不得支付或由發票人動用」，係指付款人自行支付或發票人自行
    動用而言，在該止付保留款所有權移轉前仍不失為發票人之存款，參照實務上認
    為經實施假扣押或假處分之財產，他債權人仍得聲請強制執行之情形，執行法院
    尚非不得對止付保留款發扣押命令，而仍得為強制執行之標的。如前所述，原告
    請求被告給付之前開票據止付保留款業經原告以給付票款之確定判決為執行名義
    ，聲請本院於九十一年八月二日發扣押命令，禁止債務人東方公司收取對第三人
    即被告之債權或為其他處分，第三人即被告亦不得對債務人即東方公司清償。惟
    其後原告復於九十一年九月九日依前開票據法第一百四十三條規定，為本件請求
    （見本院九十一年度訴字第二一六九號卷第四頁所附起訴狀）。則本件首應審究
    者，厥在系爭票據止付保留款經法院發扣押命令後，被告能否依票據法第一百四
    十三條之規定，再直接向原告請求給付該保留款。
七、按甲種活期存款戶簽發支票委託金融機關於見票時，無條件付款與受款人或執票
    人者，核其性質為委託付款，應屬委任契約，此觀票據法第四條、第一百二十五
    條第一項第五款、第一百三十五條之規定自明。是付款銀行僅係受發票人委託而
    將該存戶內之款項，依支票票面金額所載，支付予執票人或受款人。而執行法院
    就債務人其他財產權為強制執行所發禁止命令即扣押命令，乃剝奪債務人對其財
    產權之處分權，而由執行法院取得該財產權之處分權之強制執行的第一階段行為
    ，其效力乃在禁止債務人向第三人收取或為其他處分，及禁止第三人向債務人清
    償，是於該甲種活期存款帳戶內之存款經法院扣押之情形，存戶即債務人對該存
    款既喪失處分權，付款人嗣自不再受其委託為付款，不論債務人之發票行為係在
    扣押命令到達付款銀行之前或後均無不同；否則倘認付款銀行於收受該扣押命令
    後，對債務人所簽發之支票仍應負付款之責，則無異承認債務人對該帳戶內之存
    款仍得藉由發票行為行使其處分權，而規避法院實施強制執行之效力，且無法達
    到保障執行債權人債權之目的。換言之，付款銀行於其甲種活期存款戶之存款經
    法院扣押之情形下，付款銀行就該帳戶之存款於法院扣押之範圍內，就該筆存款
    之付款權限受限，有待執行法院進一步之執行，而不能認被扣押之款項足以支付
    扣押後始請求付款之執票人所執支票票面金額，即認債務人即發票人於該付款銀
    行之存款係足敷支付支票金額，而課付款銀行以給付票款之義務。如前所述，系
    爭票據止付保留款於原告起訴前，既已經本院民事執行處扣押在前，則原告主張
    被告應將該保留款直接給付予其，經核即與票據法第一百四十三條之要件不符，
    洵無可採。
八、綜上所述，本件發票人即債務人東方公司於被告銀行之甲種活期存款，既經法院
    扣押在案，即難認發票人之存款尚敷支付支票金額，應由被告負付款之責。從而
    ，原告依據票據法第一百四十三條之規定，請求被告應給付原告八十萬七千五百
    元之票款暨自民國九十一年八月九日起至清償日止，按週年利率百分之五計算之
    利息，為無理由，應予駁回。又原告受敗訴判決，其假執行之聲請即失所依據，
    應併駁回之。
九、本件為判決基礎之事證已臻明確，兩造其餘攻擊防禦方法，經核於判決結果不生
    影響，故毋庸一一審究論述，附此敘明。
十、據上論結，本件原告之訴為無理由，依民事訴訟法第七十八條，判決如主文。
中      華      民      國    九十二    年      八      月    二十八    日
                                臺灣板橋地方法院民事第二庭
~B法      官  林玫君
右為正本係照原本作成
如對本判決上訴，須於判決送達後廿日內向本院提出上訴狀
中      華      民      國    九十二    年      九      月      十五    日
~B法院書記官  王政煌


司法院資訊處製作；財團法人民間司法改革基金會備份。
